【裁判字號】    98,家訴,17
【裁判日期】    981030
【裁判案由】    分割共有物
【裁判全文】
臺灣雲林地方法院民事判決              98年度家訴字第17號
原      告  丙○○
                        樓
被      告  丁○○
            甲○○
上  一  人
訴訟代理人  庚○○
被      告  乙○○
            己○○
            戊○○
上列當事人間請求分割共有物事件，本院於中華民國98年10月20
日言詞辯論終結，判決如下：
    主      文
兩造公同共有如附表一所示之不動產，准依如附表一所示方法分
割。
訴訟費用新臺幣柒仟玖佰拾元由兩造各負擔六分之一。
    事實及理由
壹、程序方面：
一、按訴狀送達後，原告不得將原訴變更或追加他訴。但擴張或
    減縮應受判決事項之聲明、不甚礙被告之防禦及訴訟之終結
    者，不在此限，民事訴訟法第255 條第1 項第3 、7 款定有
    明文。本件分割共有物訴訟原告於起訴時僅請求分割如附表
    一編號1 之土地，俟於民國（下同）98年4 月3 日以書面聲
    請追加分割兩造所共有如附表一編號2 之土地，核其所為係
    擴張應受判決事項之聲明，而系爭土地均係為兩造所共有，
    併同審理有益於紛爭解決一次性，且亦不甚妨礙被告之防禦
    及訴訟之終結，揆諸上述規定，核無不合，應予准許。
二、被告甲○○、己○○、戊○○經合法通知，未於言詞辯論期
    日到場，查無民事訴訟法第386 條各款所列情形之一，依原
    告之聲請，由其一造辯論而為判決。
貳、兩造之主張：
一、原告主張：本件如附表一所示之土地為兩造之被繼承人即母
    親王戴碧蓮所有，因王戴碧蓮於95年6 月20日死亡，系爭土
    地即由兩造六人共同繼承取得。而被繼承人王戴碧蓮並無對
    系爭土地立遺囑禁止遺產之分割，該土地亦無不能分割之情
    形，兩造更無禁止分割遺產之約定，惟兩造難以協調分割，
    迄今仍無法達成分割之協議。為達消滅共有關係之目的，爰
    提起本件分割共有物之訴，並請求依附表一所示之分割方法
    而為分割等語；並聲明如主文。
二、被告方面：
（一）被告丁○○方面：同意原告起訴時所提之分割方法，而非
      98年7 月1 日之土地複丈成果圖之分割方法，且不同意被
      告戊○○所提之方法。
（二）被告乙○○方面：同意原告所提之分割方法，不同意被告
      戊○○所提之方法。
（三）被告甲○○方面：同意被告戊○○所提之分割方法。
（四）被告己○○方面：被告未於言詞辯論期日到場，亦未提出
      任何書狀作有利於自己之聲明或陳述。
（五）被告戊○○方面：被告戊○○雖未於言詞辯論期日到場，
      然具狀陳稱：
    1.被告己○○曾竊取被繼承人王戴碧蓮現金新臺幣（下同）
      216,000 元及坐落於雲林縣虎尾鎮○○○段737 地號之土
      地（面積18.70 平方公尺），此經鈞院以94年度訴字第
      470 號刑事判決判處有期徒刑8 月，復經臺灣高等法院臺
      南分院以95年上訴字第1093號判處有期徒刑10月確定，被
      告己○○並表示願交還分予其他繼承人，以求得免刑或輕
      判，但至今仍未兌現承諾，惟未將此部分納入本件遺產分
      割範圍，對其他當事人顯失公允。
    2.而依聲請人之分割方法並不符合土地有效利用，將使部分
      土地分割成為難以使用之畸零地，況且更應考量到兩造對
      被繼承人生前有無盡到撫養照顧之責任及其他資助事實，
      並非一昧要求均分，此方式實不合宜，並提出如附表二之
      分割方法等語。
、法院之心證及理由：
一、原告主張被繼承人王戴碧蓮已於95年6 月20日死亡，如附表
    一所示之財產為被繼承人之遺產，係由兩造依應繼分各六分
    之一比例繼承，其中附表一所示遺產並已辦理不動產之繼承
    登記為公同共有；又被繼承人未以遺囑禁止繼承人分割遺產
    ，兩造亦無禁止分割共有物之約定，該共有物依其使用目的
    亦非不能分割等情，業據原告提出戶籍謄本、繼承系統表、
    土地登記謄本、地籍圖謄本、遺產稅免稅證明書等件為證，
    且為被告丁○○、甲○○、乙○○、戊○○所不爭執，而被
    告己○○則經本院合法通知，未於言詞辯論期日到庭或以書
    面為聲明或陳述，綜合上開事證，堪信原告之主張為真實。
二、按各共有人，除法令另有規定外，得隨時請求分割共有物；
    但因物之使用目的不能分割或契約訂有不分割之期限者，不
    在此限。共有物之分割，依共有人協議之方法行之；分割之
    方法不能協議決定，或於協議決定後因消滅時效完成經共有
    人拒絕履行者，法院得因任何共有人之請求，命以原物分配
    於各共有人。又公同共有物之分割，除法律有規定外，準用
    關於共有物分割之規定。民法第823 條第1 項、第824 條第
    1 項、第2 項第1 款、第830 條第2 項分別定有明文。次按
    法院裁判分割共有物，須斟酌各共有人之利害關係、使用情
    形、共有物之性質及價值、經濟效用、符合公平經濟原則，
    其分割方法始得謂為適當。又分割共有物固不受分管契約之
    拘束，惟盡量依各共有人使用現狀定分割方法，以維持現狀
    ，減少共有人所受損害，當不失為裁判分割斟酌之一種原則
    （最高法院90年度臺上字第1607號、82年度臺上字第1990號
    判決參照）。本院審酌土地整體之利用價值、並兼顧使用現
    狀及兩造間共有價值平等均衡原則，認應採取如附表一所示
    方法分割，其理由如下：
（一）查兩造共有如附表一編號1 之土地，整體略呈東南西北向
      長方形狀態，土地上無建物或其他地上物，有鄰人植栽桑
      椹及香蕉，並漫生雜草，東北側面臨道路；另附表一編號
      2 之土地，其整體亦略呈正方形狀態，為雜木雜草叢生之
      空地，東側面臨道路，且該地北側臨接之368-80地號土地
      為被告丁○○所有，而南側臨接之368-82地號土地則為被
      告甲○○所有，除據被告丁○○到庭陳述明確外，並經本
      院會同兩造及雲林縣虎尾地政事務所測量員至現場指界、
      測量查明，有勘驗筆錄附卷可參，並有雲林縣虎尾地政事
      務所98年7 月2 日虎地二字第0980003109號函送之土地複
      丈成果圖在卷可佐。
（二）被告丁○○、乙○○均表示同意依附表一所示之分割方法
      ，而被告己○○經本院合法通知到庭後，均未到場爭執或
      具狀為反對之陳述，足見其對原告所主張之分割方法亦表
      同意。而被告戊○○雖辯稱如此分割將不利於土地之有效
      利用，且亦會造成畸零地，並另提出如附表二所示之分割
      方法云云，且被告甲○○亦同意其分割方法，惟本院認為
      依附表一所示之分割方法分割可使有相鄰土地之共有人合
      併使用該土地，並分割後之土地均有一側得面臨道路，且
      分割後之土地最小者亦有34.64 平方公尺，仍相當便於使
      用，無違共有物分割應達到土地使用經濟效用之目的；反
      觀如採附表二所示之分割方法，將使相鄰土地之共有人無
      法合併使用該土地，更生分配土地價額不一，增添現金補
      償之困擾。故認採附表一所示方法分割，較能兼顧共有物
      之整體經濟效用及全體共有人之利益。
三、本院斟酌上情，衡諸各共有人利益之平衡，認為本件依附表
    一所示方法分割，為所有分割方法中最適當者，實屬妥適公
    允，爰判決分割如主文所示。
肆、兩造其餘攻擊或防禦方法及舉證，經審酌後均不影響本院所
    為前開判斷，爰不再逐一論述，附此敘明。
伍、因分割共有物事件本質上並無訟爭性，兩造本可互換地位，
    由任一共有人起訴請求分割，均無不可，且兩造均因本件裁
    判分割而蒙其利，由敗訴當事人負擔訴訟費用顯失公平，故
    本院認為裁判分割共有物訴訟，於法院准予分割，原告之訴
    為有理由時，仍應由兩造分別依系爭土地應繼分比例分擔訴
    訟費用較符合公平原則，故本件訴訟費用應由兩造依其應繼
    分比例負擔，始符公平。
陸、據上論斷，本件原告之訴為有理由，爰依民事訴訟法第385
    條第1 項前段、第80條之1 、第85條第1 項但書，裁判如主
    文。
中    華    民    國    98    年    10    月    30    日
                    家事法庭    法  官  黃瑞井
【附表一】：兩造共有物之分割方法明細
┌─┬──────────────┬─┬────┬──┬────────────┐
│編│兩造共有物之不動產標示      │地│面積（平│權利│ 分    割    方    法   │
│號│                            │目│方公尺）│範圍│                        │
├─┼──────────────┼─┼────┼──┼────────────┤
│１│雲林縣虎尾鎮○○○段728 地號│雜│396.93  │全  │(一)如附圖一所示編號A 部分│
│  │                            │  │        │    │  分歸被告戊○○取得。  │
│  │                            │  │        │    │(二)如附圖一所示編號B 部分│
│  │                            │  │        │    │  分歸被告乙○○取得。  │
│  │                            │  │        │    │(三)如附圖一所示編號C 部分│
│  │                            │  │        │    │  分歸原告丙○○取得。  │
│  │                            │  │        │    │(四)如附圖一所示編號D 部分│
│  │                            │  │        │    │  分歸被告丁○○取得。  │
│  │                            │  │        │    │(五)如附圖一所示編號E 部分│
│  │                            │  │        │    │  分歸被告己○○取得。  │
│  │                            │  │        │    │(六)如附圖一所示編號F 部分│
│  │                            │  │        │    │  分歸被告甲○○取得。  │
├─┼──────────────┼─┼────┼──┼────────────┤
│２│雲林縣虎尾鎮○○段368-81地號│建│207.86  │全  │(一)如附圖二所示編號A 部分│
│  │                            │  │        │    │  分歸被告丁○○取得。  │
│  │                            │  │        │    │(二)如附圖二所示編號B 部分│
│  │                            │  │        │    │  分歸被告乙○○取得。  │
│  │                            │  │        │    │(三)如附圖二所示編號C 部分│
│  │                            │  │        │    │  分歸原告丙○○取得。  │
│  │                            │  │        │    │(四)如附圖二所示編號D 部分│
│  │                            │  │        │    │  分歸被告戊○○取得。  │
│  │                            │  │        │    │(五)如附圖二所示編號E 部分│
│  │                            │  │        │    │  分歸被告己○○取得。  │
│  │                            │  │        │    │(六)如附圖二所示編號F 部分│
│  │                            │  │        │    │  分歸被告甲○○取得。  │
└─┴──────────────┴─┴────┴──┴────────────┘
【附表二】：被告戊○○主張之分割方法明細
┌─┬──────────────┬─┬────┬──┬────────────┐
│編│兩造共有物之不動產標示      │地│面積（平│權利│ 分    割    方    法   │
│號│                            │目│方公尺）│範圍│                        │
├─┼──────────────┼─┼────┼──┼────────────┤
│１│雲林縣虎尾鎮○○○段728 地號│雜│396.93  │全  │(一)如附圖一，但僅平均分割│
│  │                            │  │        │    │  為ABCD四個區塊。      │
│  │                            │  │        │    │(二)其中A 部分歸被告戊○○│
│  │                            │  │        │    │  取得；B 部分歸被告王永│
│  │                            │  │        │    │  富取得；C 部分歸被告王│
│  │                            │  │        │    │  樺呈取得；D 部分歸被告│
│  │                            │  │        │    │  己○○取得。          │
├─┼──────────────┼─┼────┼──┼────────────┤
│２│雲林縣虎尾鎮○○段368-81地號│建│207.86  │全  │(一)如附圖二，但僅平均分割│
│  │                            │  │        │    │  為EF二個區塊。        │
│  │                            │  │        │    │(二)其中E 部分歸原告丙○○│
│  │                            │  │        │    │  取得；F 部分歸被告王玉│
│  │                            │  │        │    │  女取得。              │
└─┴──────────────┴─┴────┴──┴────────────┘
以上正本係照原本作成。
如對本判決上訴，須於判決送達後20日內向本院提出上訴狀（需
按他造人數提出繕本）。
中    華    民    國    98    年    10    月    30    日
                                書記官  鄭國銘


司法院資訊處製作；財團法人民間司法改革基金會備份。
